【裁判字號】    92,台上,1129
【裁判日期】    920307
【裁判案由】    妨害性自主
【裁判全文】
最高法院刑事判決                              九十二年度台上字第一一二九號
    上  訴  人  甲○○
右上訴人因妨害性自主案件，不服台灣高等法院中華民國八十九年七月二十一日第二
審判決（八十九年度上訴字第一五二六號，起訴案號：台灣桃園地方法院檢察署八十
七年度偵字第一三九○四號），提起上訴，本院判決如左：
    主  文
原判決撤銷，發回台灣高等法院。
    理  由
本件原判決撤銷第一審之科刑判決，改判論上訴人甲○○以對於婦女以強暴、脅迫，
至使不能抗拒而姦淫未遂，累犯罪，判處有期徒刑年，並宣告應於刑之執行前令入
相當處所，施以治療；扣案之剪刀壹把、未扣案之繩索壹條並均諭知沒收，固非無見
。
惟查：（一）科刑判決書記載之犯罪事實，為論罪科刑適用法律之基礎，故凡於適用
法令有關之重要事項必須詳加認定明確記載，然後於理由內逐一說明其憑以認定之證
據，使事實與理由兩相一致，方為合法，倘事實欄已有敘及，而理由內未加說明，為
理由不備，如理由已加說明，而事實欄無此記載，則理由失其依據，均難謂為適法。
按犯刑法第二百二十一條至第二百二十七條、第二百二十八條、第二百二十九條、第
二百三十條、第二百三十四條之罪者，於裁判前應經鑑定有無施以治療之必要，有施
以治療之必要者，得令入相當處所，施以治療；此項治療處分於刑之執行前為之，其
期間至治癒為止，但最長不得逾三年，同法第九十一條之一第一項、第二項規定甚明
。本件原判決撤銷第一審之科刑判決，認上訴人所犯本罪，應於刑之執行前，令入相
當處所施以治療，其理由固已說明所憑之證據及理由，然於事實欄內，就上訴人是否
有於裁判前經鑑定有施以治療之必要，並無記載，揆之上開說明，難謂適法。又按犯
刑法第九十一條之一第一項所示之罪，其經送鑑定後，認有施以治療之必要者，法院
固得諭知於刑之執行前令入相當處所施以治療；然其治癒期間，每因受治療者之個案
不同而異，且因此項強制治療處分，係對受治療者權利之限制，法律已明文規定其期
間不得逾三年，從而法院依刑法第九十一條之一第一項之規定，於諭知強制治療處分
時，自應同時依同法條第二項之規定，諭知於刑之執行前為之，其期間至治癒為止，
但最長不得逾三年，始為適法。本件原判決就上訴人所犯本罪，雖諭知應於刑之執行
前，令入相當處所施以治療之處分，然未同時為其期間至治癒為止，但不得逾三年之
諭知，於法自有未合。（二）按科刑判決所認定之事實，與其所採用之證據不相適合
者，即屬證據上理由矛盾，其判決為當然違背法令。本件原判決事實認定：甲○○將
溫○○載往台北縣林口鄉不知名之山區，嗣即在上揭車內，以強暴之手段將溫○○拉
至車後座，並脅迫溫○○稱：若再喊叫即要用枕頭悶死溫○○，並隨之令溫○○與其
姦淫，因溫○○仍奮力抵抗並喊叫，甲○○見無法得逞乃先行毆打溫○○，致溫○○
之眼臉、左上手臂、右手腕、右手掌背受有瘀傷，再以剪刀剪破溫○○之外衣，嗣因
溫○○仍不從其暴行，甲○○即以車內之繩索將溫○○之雙手綑綁於前座椅上，因溫
○○一直抵抗，並以手遮掩陰部，甲○○之陰莖未能插入溫○○陰部而未達接合程度
，旋甲○○竟以手指插入溫○○之陰道內，因溫○○仍有抵抗，甲○○乃作罷而至車
前休息……等情。如所認定事實無誤，則被害人溫○○之雙手既被甲○○以繩索綑綁
於前座椅上，其如何能以手遮掩陰部致甲○○姦淫未得逞？原判決未說明其據以認定
之理由，且其認定之事實亦與論理法則有悖。況查被害人溫○○於警訊時係指稱：「
他就把我推到後座，並揚言若我再叫便要用小枕頭悶死我，但我仍是不從，依然抵抗
並喊叫，他便用手打我的胸、臉等地方，後便用手抓住我的手後再脫下他的褲子、我
的褲子，他一直試圖將他的生殖器放入我的陰部，但因我一直抵抗且用手遮掩，致使
他無法成功進入我的陰部。後他用剪刀剪壞我的衣服並丟棄門外，繼續撫摸我胸部，
我依然用手奮力抵抗，他便用白色繩子將我的手綁在前椅座上，結果還是無法得逞，
他便用他的手指插入我的陰道……」等語（詳偵查卷第十頁反面至第十一頁），原判
決此部分之事實認定顯與被害人指訴之情節有殊，自難認適法。以上或為上訴意旨所
指摘，或為本院得依職權調查之事項，應認原判決有撤銷發回之原因。
據上論結，應依刑事訴訟法第三百九十七條、第四百零一條，判決如主文。
中      華      民      國    九十二    年      三      月      七      日
                              最高法院刑事第十庭
                                  審判長法官  林  增  福
                                        法官  邵  燕  玲
                                        法官  吳  昆  仁
                                        法官  陳  世  雄
                                        法官  惠  光  霞
      右正本證明與原本無異
                                              書  記  官
中      華      民      國    九十二    年      三      月     十四     日

司法院資訊處製作；財團法人民間司法改革基金會備份。
